【裁判字號】    92,訴,1022
【裁判日期】    920729
【裁判案由】    妨害自由
【裁判全文】
臺灣臺北地方法院刑事判決                        九十二年度訴字第一０二二號
    公  訴  人  臺灣臺北地方法院檢察署檢察官
    被      告  甲○○  男  二.
    選任辯護人  梁惠昌律師
                李夏菁律師
    被      告  乙○○  男  二.
右列被告等因妨害自由案件，經檢察官提起公訴（九十二年度偵字第一０四００號）
，本院判決如左：
    主  文
甲○○、乙○○共同以非法方法，剝奪人之行動自由，甲○○處有期徒刑伍月，乙○
○處有期徒刑肆月，如易科罰金，均以參佰元折算壹日。扣案之繩索壹條、膠帶壹捲
、尖刀壹把及手銬壹副均沒收。
被訴傷害部分公訴不受理。
    事  實
一、甲○○係Ａ１（真實姓名年籍資料詳卷）之前任男友，因不滿Ａ１於民國九十二
    年四月二十一日傍晚某時許，以電話向其催討積欠之新台幣十萬元債務，且聽聞
    其於分手後又與他人交往，竟一時心生怨憤，欲藉機將已離家出走二年餘之Ａ１
    欠款，並與之相約於翌日上午到甲○○位於臺北市中山區○○○路十巷十三號二
    樓之居處交付款項；俟翌日即同年四月二十二日上午八時二十三分許，甲○○先
    向查號台查詢Ａ２之辦公室電話號碼，並以電話通知Ａ２可以協助其找回逃妻，
    要求其將Ａ１帶回嚴加管教，於當日上午九時三十分許，適友人乙○○前來甲○
    ○之住處借款，甲○○即告知其稍後準備將Ａ１送交其丈夫管教之計畫，嗣Ａ１
    與其友人陳鵬志到達甲○○之住處樓下後，甲○○即要求由Ａ１獨自上樓，其友
    人陳鵬志須在樓下等候，Ａ１不疑有他，而於同日上午十時許獨自進入甲○○之
    臥房與之商談欠款事宜，詎料甲○○旋即佯稱其已受Ａ２委託，將送之回家讓丈
    夫管教，Ａ１聞言後轉身奪門欲逃，甲○○即基於剝奪他人行動自由之犯意，先
    將Ａ１推倒在床上，並以雙手不斷毆打Ａ１頭部，致其受有身上多處瘀傷（傷害
    部分業據撤回告訴），並旋即呼喊乙○○進入臥室內幫忙，乙○○乃與甲○○共
    同基於上開妨害他人自由之犯意聯絡，由甲○○先取出繩索一條，在Ａ１身上綑
    綁三、四圈，又囑乙○○取來膠帶一條及手銬一副，由甲○○將膠帶覆貼於Ａ１
    之口部，並二人聯手以手銬銬住Ａ１雙手，甲○○並拿起放置在床邊之尖刀一把
    一邊在其面前揮舞，一邊以閩南語向其嚇稱：再亂動，妳就討皮痛等語，乙○○
    則嚇稱：手再亂動，就把妳手剁掉，前兩天我還在山上埋一個人等語，使Ａ１心
    生畏懼不敢逃脫，而以上開強暴、脅迫之非法方法剝奪其行動自由，數分鐘後，
    陳鵬志因在樓下呼喊Ａ１均未獲回應，乃在樓下敲門，甲○○欲下樓應付前，唯
    恐Ａ１趁機脫逃，又將其內、外褲褪下藏匿他處，並由乙○○在臥房內看守，甲
    ○○下樓後，乃向陳鵬志佯稱其係受Ａ２之委託代為尋找逃妻，嗣因陳鵬志告知
    已報警處理，甲○○恐事跡敗露，迅即上樓以尖刀割斷Ａ１身上之繩索，並將Ａ
    １之外褲穿上，再與乙○○合力將Ａ１拖到臥房外浴室之走廊邊，以鐵鎚將手銬
    撞開後，Ａ１方重獲行動自由，前後共計剝奪其自由達十餘分鐘之久；嗣陳鵬志
    陪同警察趕至該處要求開門，甲○○乃囑乙○○下樓開門，帶同警察上樓而查獲
    上情，並當場扣得甲○○所有、供渠等二人犯罪所用之繩索一條、手銬一副、膠
    帶一條、尖刀一把及Ａ１黑色內褲一件等物。
二、案經Ａ１訴由臺北市政府警察局中山分局報請臺灣臺北地方法院檢察署檢察官偵
    查起訴。
    理  由
甲、有罪部分
一、訊據被告甲○○、乙○○均對於右揭事實坦承不諱，且核與告訴人Ａ１於警訊、
    偵查及本院審理中之指述均屬相符，且經證人陳鵬志、Ａ１及現場查獲之員警蔡
    奇縈分別於警訊及偵查中證述甚詳，並有通聯紀錄、現場照片九幀、告訴人Ａ１
    受傷之相片六張、及馬偕紀念醫院驗傷診斷書暨病歷資料各一份在卷可憑，此外
    ，復有扣案甲○○所有、供渠等二人犯罪所用之繩索一條、手銬一副、膠帶一條
    、尖刀一把及告訴人Ａ１遺留於現場之黑色內褲一件扣案可資佐證，足徵被告二
    人之自白應與事實相符，堪以採信，本件事證明確，被告等犯行均堪以認定。
二、按刑法第三百零二條之妨害自由罪，原包括私禁及以其他非法方法剝奪人之行動
    自由而言，所謂非法方法，當包括強暴脅迫等情事在內，如於妨害自由行為繼續
    中，向被害人嚇稱如跳車即予輾死等語，自屬包含於妨害行動自由之同一意念之
    中。縱其所為，合於刑法第三百零五條恐嚇危害安全之情形，仍應視為剝奪行動
    自由之部分行為（此有最高法院七十四年度台上字第三四Ｏ四號判例參照）。是
    本件被告甲○○、乙○○以強暴、脅迫之方式，剝奪告訴人之行動自由，核渠等
    二人所為，均係犯刑法第三百零二條第一項以非法方法剝奪人之行動自由罪；被
    告甲○○、乙○○就以非法方法剝奪人之行動自由犯行間，具有犯意聯絡及行為
    分擔，皆為共同正犯。爰審酌被告甲○○前無犯罪前科、素行尚稱良好、被告乙
    ○○前有傷害、施用毒品等前科，仍不知謹慎自持之素行，被告甲○○僅因告訴
    人向之催討債務及另行交往他人即懷恨在心之犯罪動機，被告乙○○僅為幫助友
    人之動機、及其等二人使用之犯罪手段殘忍，且有害社會善良風俗、被告二人涉
    案情節之輕重程度、犯罪後均坦承犯行，並與告訴人達成和解，獲得其原諒，頗
    知悔悟之態度等一切情狀，各量處如主文所示之刑，並均諭知易科罰金之折算標
    準，以示懲儆。又扣案之繩索一條、手銬一副、膠帶一條、尖刀一把等物，為被
    告甲○○所有且供渠等二人犯罪所用之物，業據被告供承在卷（見本院九十二年
    七月十五日審理筆錄），爰依刑法第三十八條第一項第二款規定沒收之。
三、至公訴人認本件被告甲○○、乙○○前揭所為，尚涉有刑法第三百零四條之強制
    罪，並與前揭論罪科刑部分有牽連犯之裁判上一罪關係云云，惟按刑法第三百零
    二條之妨害自由罪，係妨害他人自由之概括規定，故行為人具有一定之目的，以
    非法方法剝奪人之行動自由者，除法律別有處罰較重之規定，應適用各該規定處
    斷外，如以使人行無義務之事，或妨害人行使權利為目的，而其強暴脅迫復已達
    於剝奪人行動自由之程度，即祇成立本罪，不應再依同法第三百零四條論處，誠
    以此項使人行無義務之事，或妨害人行使權利之低度行為，應為剝奪人之行動自
    由之高度行為所吸收，不能以其目的係在使人行無義務之事或妨害人行使權利，
    認為係觸犯刑法第三百零二條第一項及第三百零四條第一項之二罪名，依同法第
    五十五條從一重處斷（此有最高法院二十九年上字第二三五九號判例可資參照）
    ，是本件被告二人前揭所為，應不另構成刑法第三百零二條之強制罪，惟公訴人
    認此部分與前揭事實欄所載之妨害自由罪之部分，有方法結果之牽連關係，爰不
    另為無罪之諭知。
乙、公訴不受理部分：
一、公訴意旨略以：被告二人共同基於傷害他人身體之犯意聯絡，毆打Ａ１，致其受
    有身體多處淤傷之傷害，因認被告甲○○、乙○○二人此部分所為，均涉有刑法
    第二百七十七條第一項之傷害罪嫌等語。
二、按告訴乃論之罪，告訴人於第一審辯論終結前得撤回其告訴；又告訴或請求乃論
    之罪，未經告訴、請求或其告訴、請求經撤回或已逾告訴期間者，應諭知不受理
    之判決，並得不經言詞辯論為之，刑事訴訟法第二百三十八條第一項、第三百零
    三條第三款、第三百零七條分別定有明文。
三、按以強暴之方法剝奪人之行動自由時，若於實施強暴行為之過程中，致被害人受
    有傷害，乃施強暴之當然結果，固不另論傷害罪。惟妨害自由罪，並非以傷人為
    當然之手段，若行為人另具有傷害故意，且發生傷害結果，自應成立傷害罪名，
    此雖有八十九年度台上字第四六七六號判決要旨可資參照），然查本件告訴人Ａ
    １告訴被告甲○○、乙○○傷害部分，檢察官認被告二人均係犯刑法第二百七十
    七條第一項之傷害罪，依同法第二百八十七條前段之規定，須告訴乃論。茲據告
    訴人當庭撤回對被告甲○○、乙○○之告訴（詳本院九十二年七月十五日訊問筆
    錄），揆諸上開說明，就被告甲○○、乙○○被訴傷害部分應諭知不受理之判決
    。
據上論斷，應依刑事訴訟法第二百九十九條第一項前段、第三百零三條第三款，刑法
第二十八條、第三百零二條第一項、第四十一條第一項前段、第三十八條第一項第二
款，罰金罰鍰提高標準條例第一條前段、第二條，判決如主文。
本案經檢察官孟令士到庭執行職務。
中      華      民      國      九十二    年      七     月    二十九   日
                                    臺灣臺北地方法院刑事第九庭
                                        法  官  吳  佳  薇
右正本證明與原本無異。
如不服本判決，應於判決送達後十日內向本院提出上訴狀（應抄附繕本）。告訴人或
被害人如對於本判決不服者，應具備理由請求檢察官上訴，其上訴期間之計算係以檢
察官收受判決正本之日期為準。
                                        書記官  許  博  為
中      華      民      國      九十二    年      七     月    二十九   日
附錄本案所犯法條全文
中華民國刑法第三百零二條 (剝奪他人行動自由罪)
私行拘禁或以其他非法方法，剝奪人之行動自由者，處五年以下有期徒刑、拘役或三
百元以下罰金。因而致人於死者，處無期徒刑或七年以上有期徒刑，致重傷者，處三
年以上十年以下有期徒刑。第一項之未遂犯罰之。


司法院資訊處製作；財團法人民間司法改革基金會備份。
